【裁判字號】    94,訴,957
【裁判日期】    950822
【裁判案由】    侵權行為損害賠償
【裁判全文】
臺灣板橋地方法院民事判決               94年度訴字第957號
原      告  乙○○
                      4樓
訴訟代理人  陳中柱律師
被      告  甲○○
                      21號
上列當事人間請求侵權行為損害賠償事件，本院於中華民國95年
8月8日言詞辯論終結，判決如下：
    主      文
被告應給付原告新臺幣貳佰零伍萬陸仟柒佰貳拾元及自民國九十
三年十月一日起至清償日止，按週年利率百分之五計算之利息。
原告其餘之訴駁回。
訴訟費用由被告負擔十分之六，餘由原告負擔。
本判決第一項於原告以新臺幣柒拾萬元為被告供擔保後，得假執
行；但被告如以新臺幣貳佰零伍萬陸仟柒佰貳拾元為原告預供擔
保，或將請求標的物提存，得免為假執行。
原告其餘假執行之聲請駁回。
    事實及理由
一、原告主張：被告於民國93年3 月29日晚上8 時5 分許，騎乘
    車號HW6-135 號重型機車，在臺北縣樹林橋上坡路段之機車
    專用道上，由板橋市往樹林方向行駛，原應注意汽車行進中
    ，駕駛人應注意車前狀況，隨時採取必要之安全措施，並應
    與前車之間保持隨時可以煞停之距離，而當時並無不能注意
    之情形，竟疏未注意車前狀況，致撞擊同向行駛於前方由原
    告騎乘之車號QXW-861 號機車後側，原告之機車遭被告機車
    撞擊後，再撞擊同向行駛於前方由訴外人李政宏騎乘之LK2-
    255 號機車，原告因而人車倒地向左傾倒，原告並倒臥在機
    車專用道與快車道之間，被告復因煞車不及，自原告身上輾
    過，造成原告受有胸椎第12節、腰椎第1 節骨折併移位導致
    脊髓損傷及雙下肢癱瘓，左側第9 、10、11肋骨骨折、脾臟
    破裂之傷害，自得依民法第184 條第1 項前段、第191 條之
    2 、第193 條第1 項、第195 條第1 項前段，請求被告賠償
    醫療費用新臺幣（下同）262,158 元、喪失勞動能力損害
    1,978,616 元、看護費用218,000 元、精神慰撫金1 百萬元
    等語。併為聲明：(一)被告應給付原告3,368,774 元及自起訴
    狀繕本送達翌日起至清償日止，按年息5%計算之法定遲延利
    息。(二)陳明願供擔保請准宣告假執行。
二、被告固自認於前揭時地與原告發生車禍，伊就車禍有過失，
    惟抗辯原告亦與有過失，當時係原告先撞擊前方之機車，始
    生車禍，伊已經受刑事處罰等語，資為抗辯。
三、兩造於本院95年8 月8 日言詞辯論期日依民事訴訟法第271
    條之1 準用第270 條之1 第1 項第3 款規定，協議簡化爭點
    ，其協議不爭執及爭執之事項如下（見本院卷第152 頁至第
    153頁）：
  (一)兩造不爭執之事項：
    1.被告甲○○於民國93年3 月29日晚間8 時5 分許，騎乘車
      號WH6-135 號機車在台北縣樹林橋上坡路段之機車專用道
      上，由板橋市往樹林市方向行駛，自後撞及同向行駛於其
      前方騎乘車號QXW-861 號之原告，致原告受有脾臟破裂、
      左側第9、10 、11肋骨骨折及第12胸椎、第1 腰椎骨折合
      併下肢癱瘓之傷害。
    2.原告提出之醫療費用單據為真正（附民卷第10頁至第33頁
      ）。
    3.原告提出支付看護費用之單據為真正（附民卷第37至第40
      頁）。
    4.原告乙○○係從事保險業，最高學歷為高商肄業，事故發
      生前每月收入約25000元至3萬元。
    5.被告甲○○係國中畢業，從事水電維修，收入每月約25,0
      00元至3 萬元。
    6.原告已領取強制責任保險金107萬元。
    7.被告就本件車禍發生係有過失。
    8.本件訴訟標的法律關係：民法第184 條、193 條第1 項、
    195 條第1項。
  (二)兩造爭執之事項：
    1.原告就車禍發生是否與有過失？原告是否先撞及訴外人李
      政宏人車倒地後才被被告撞及？如原告與有過失，被告得
      減輕之賠償金額若干？
    2.原告得請求損害賠償之金額為若干？原告請求賠償之金額
      是否過高？
四、原告主張被告於93年3 月29日晚上8 時5 分許，騎乘車號HW
    6-135 號重型機車，在臺北縣樹林橋上坡路段之機車專用道
    上，由板橋市往樹林方向行駛，自後撞擊同向行駛於前方由
    原告騎乘之車號QXW-861 號機車後側，並自原告身上輾過，
    造成原告受有胸椎第12節、腰椎第1 節骨折併移位導致脊髓
    損傷及雙下肢癱瘓、左側第9 、10、11肋骨骨折、脾臟破裂
    之傷害之事實，業據原告提出診斷證明書影本2 件（見附民
    卷第34頁、第35頁），復為兩造協議所不爭執，自堪採信為
    真實。
五、被告就本件車禍確有過失，原告並無過失：
  (一)被告於本院93年度交易字第214 號過失傷害刑事案件（下稱
    第214 號卷）中自認：原告乙○○倒地後，伊未壓到原告機
    車，原告機車在李政宏車子後面倒下，原告整個人趴在車道
    上，伊往內側偏，壓過原告身體後伊亦倒地（見第214 號卷
    94年1 月5 日審判筆錄第7 頁），足證原告機車倒地後未再
    經撞擊。
  (二)次按依據物理力及慣性原則，機車如於向前行進間倒地，倒
    地之機車仍會依原方向繼續向前滑行一段距離，故位於機車
    後方之車牌如因機車倒地而接觸地面，車牌與地面摩擦之結
    果，車牌除會產生刮地摩擦痕跡外，並會向機車滑行之反方
    向彎折（即向上、向車牌有烤漆面彎折）。本件依據車禍現
    場照片所示，原告所騎乘之QXW-861 號機車車牌，有向內（
    即向車牌無烤漆面）彎折之情況（見93年度偵字第15213 號
    卷第18頁下方、第20頁下方），證人張建財於本院刑事庭審
    理中亦到庭證稱：乙○○機車是我修理的，車牌原本是往內
    彎曲，就是往沒有烤漆的那面彎折，當時彎曲的很嚴重，要
    整平才能用螺絲鎖上機車。我用毛巾墊著老虎鉗夾之方式整
    平等語（見本院刑事庭93年12月1 日審判筆錄第5 、6 頁）
    ，並有原告乙○○提出之QXW-86 1號機車車牌一面在卷足佐
    。又該車牌雖已經修理整平，而無明顯彎折情形，但車牌四
    周及正、反面均無摩擦痕跡一節，並經本院刑事庭勘驗屬實
    。是乙○○機車在倒地後並未再經撞擊，且其車牌亦無與地
    面摩擦產生之刮地摩擦痕跡，惟車牌卻向內彎折，與上開原
    理說明機車倒地後車牌與地面摩擦所造成之情形，顯不相同
    ，自足推論該車牌在機車倒地前，已遭外力自機車後方撞擊
    車牌所致，與原告主其係自後遭受撞擊一節相符。又比對被
    告甲○○之機車受損情形，除左側把手處方向燈破損外，在
    其機車前輪胎右側有撞擊摩擦痕跡（見92年度偵15 273號卷
    第23 頁 上、下方、第24頁上方），是堪認被告甲○○機車
    前輪確有撞擊告訴人乙○○機車之情事。被告抗辯伊未撞及
    原告機車，而係原告先撞及行駛於同方向前方之李政宏後人
    車倒地，被告始煞停不及而輾過原告云云，尚屬無據。
  (三)綜上，被告騎乘機車，疏未注意車前狀況及與前車保持安全
    距離，先自後撞擊原告機車，致原告機車撞擊同向行駛於前
    方之李政宏騎乘之機車，原告並因而人車倒地，致遭被告機
    車輾過，被告就車禍之發生自有過失。又原告係遭被告撞擊
    倒地在先，對其後被告輾過其身體，顯然並無注意義務，故
    原告就本件車禍發生並無過失可言。
六、按因故意或過失，不法侵害他人之權利者，負損害賠償責任
    ；民法第184條第1項前段定有明文。又按不法侵害他人之身
    體或健康者，對於被害人因此喪失或減少勞動能力或增加生
    活上之需要時，應負損害賠償責任；不法侵害他人之身體、
    健康、名譽、自由、信用、隱私、貞操，或不法侵害其他人
    格法益而情節重大者，被害人雖非財產上之損害，亦得請求
    賠償相當之金額，民法第193 條第1 項、第195 條第1 項亦
    有明文。經查被告就本件車禍之發生確有過失，致原告受有
    脾臟破裂、左側第9 、10、11肋骨骨折及第12胸椎、第1 腰
    椎骨折合併下肢癱瘓之傷害，原告自得依侵權行為法律關係
    請求被告賠償其損害。茲將原告請求賠償之金額分述如下：
  (一)醫療費用：
    1.原告主張其因本件車禍支出醫療費用262,158 元等情，固
      據其提出醫療費用單據影本24紙（見附民卷第10頁至第33
      頁）。
    2.惟按保險對象因汽車交通事故，經本保險提供醫療給付者
      ，本保險之保險人，得向強制汽車責任保險之保險人代位
      請求該項給付，94年5 月18日修正公布前之全民健康保險
      法第82條定有明文，故全民健康保險之被保險人因交通事
      故，經全民健康保險提供醫療給付者，其對侵權行為人之
      損害賠償請求權，於其受領給付之範圍內，即移轉予全民
      健康保險之保險人，故原告即不得再就健保給付部分請求
      。
    3.依原告提出之醫療費用單據計算，其支出之醫療費用總額
      為113,364 元（10元＋200 元＋100 元＋100 元＋100 元
      ＋100 元＋100 元＋100 元＋100 元＋100 元＋100 元＋
      2,100 元＋100 元＋100 元＋239 元＋100 元＋2,100 元
      ＋275 元＋20元＋100 元＋100 元＋100 元＋106,920 元
      ＝113,364 元），其中含診斷證明書費4,805 元、電話費
      257 元、伙食費7,000 元，其中93年4 月8 日支出診斷證
      明書費用100 元（見附民卷第11頁）、92年9 月25日支出
      診斷證明書費2,100 元（見附民卷第26頁），該2 紙診斷
      證明書業經原告於本件訴訟中提出使用（見附民卷第34頁
      、第35頁），核屬必要費用，至其餘診斷證明書費用2,60
      5 元（即4,805 元－2,200 元＝2,605 元）尚難認係必要
      費用。另電話費亦難認係必要費用，亦應予以扣除。至伙
      食費7,000 元，因原告係受有脾臟破裂肋骨骨折及胸椎、
      腰椎骨折之傷害，並接受脾臟摘除手術及外傷性血胸術後
      ，此觀診斷證明書之記載即明（見附民卷第34頁），故原
      告於住院期間確有因手術而使用醫院飲食之必要，原告支
      出之伙食費7千元，應屬必要醫療費用。
    4.綜上，原告支出之必要醫療費用為113,364 元，扣除非必
      要之診斷證明書2,605 元及電話費257 元，原告尚得請求
      必要醫療費用110,502元。
  (二)喪失勞動能力部分：
    1.原告主張其原從事保險業，每月收入在35,000元以上，因
      本件車禍致雙下肢癱瘓，需長期復健治療，完全喪失勞動
      能力，以基本工資每月15,840元計算至55歲退休時止共計
      14年，共計可請求喪失勞動能力之損害1,978,616 元等語
      。
    2.經查本件原告所受傷害，經本院依職權向原告就診之新光
      吳火獅紀念醫院函查其病情結果，函覆略以：「病患乙○
      ○於92年3 月29日至本院急診就診，根據病歷的記載，當
      時病患抱怨腹痛、雙側下肢無力及呼吸疼痛。病患於92年
      3 月30日接受脊椎手術及脾臟摘除手術，於92年4 月9 日
      接受血胸引流手術。雙側下肢無力，大小便失禁，行動不
      便」等情，有該院94年8 月8 日（94）新醫醫字第1037號
      函暨病歷摘要記錄紙各1 紙在卷可憑（見本院卷第29頁、
      第30頁）。嗣經本院依原告聲請囑託臺大醫院鑑定原告車
      禍受傷後勞動能力喪失情形，經該院以：「(一)依乙○○女
      士（以下簡稱陳女士）及所附之新光吳火獅紀念醫院乙種
      診斷證明書，陳女士於民國92年3 月29日晚上7 時發生車
      禍，晚上11時至新光醫院救治。當時陳女士意識清楚、腹
      部壓痛、下背痛及雙下肢無力。經檢查發現1.胸椎第12節
      、腰椎第1 節骨折脫位；2.左側第9 、10、11肋骨骨折併
      血胸；3.脾臟破裂併腹腔積血。(二)陳女士於92年3 月30日
      接受脾臟摘除手術、脊椎固定手術及血胸引流手術。92年
      4 月23日轉復健科病房，4 月30日出院。後又於92年8 月
      14日住復健科病房，92年9 月15日出院。95年6 月19日於
      本院進行胸腰椎X 光檢查，結果顯示第9 胸椎至第3 腰椎
      有脊椎後固定器。(三)陳女士病情為第12胸椎、第1 腰椎骨
      折脫位造成下半身癱瘓及大小便功能失常，約可符合現行
      『勞工保險殘廢給付標準表』神經障害類之障害項目8 『
      中樞神經系統機能遺存顯著障害，終身祇能從事輕便工作
      者』，屬第7 級殘廢等級。依『各殘費等級喪失或減少勞
      動能力比率表』，陳女士病況所減少勞動能力程度約百分
      之69。(四)陳女士下半身癱瘓至今已逾3 年，其神經恢復機
      會甚微。陳女士日常生活需藉助輪椅，雙手功能正常，其
      工作能力並未完全喪失，約可擔任採坐姿之手工作業，惟
      其後遺下背痛、左前胸痛使其難以久坐」等情，有台大醫
      院95年6 月30日校附醫秘字第0950002931號函暨鑑定報告
      各1 件在卷可按（見本院卷第131 頁、第132 頁），足證
      原告確實已無法再從事保險業，復核原告之教育程度、其
      從事保險業之工作所需之專門技能、社會經驗等方面，認
      以原告所受之傷害，在通常情形下，已無法再從事其原從
      事之工作，亦無法從事程度相類似之工作，其勞動能力確
      已喪失69% ，原告自得向被告請求其因侵權行為所生之勞
      動能力喪失69% 之損害。
    3.原告為51年2 月23日出生，此觀本院刑事判決之記載即明
      （見調解卷第5 頁），其於本件車禍92年3 月29日受傷時
      為41歲，原告主張自其受傷後之41歲至55歲退休，原告尚
      有勞動能力14年，作為計算其損害之標準，經核確符勞動
      基準法第53條規定自請退休之年齡，足證原告主張其至55
      歲止均有工作能力，請求自受傷後之41歲至55歲退休，共
      計喪失勞動能力14年之範圍內，尚屬有據。
    4.次查原告主張依行政院勞工委員會公告之每月勞工基本工
      資15,840元（行政院86年10月16日台86勞字第39716 號函
      參照）等語，經查原告所受勞動能力之損害，非僅以其於
      受害前之實際所得薪資為其判斷標準，尚應包括其可預期
      賺取薪資之勞動能力在內，本院參酌原告之年齡、體力、
      受傷前之身體狀況、教育程度、專門技能、社會經驗等各
      項因素，認原告以基本工資即每月薪資15,840元作為計算
      其損害之標準，洵屬合理。
    5.職是，原告自其受傷後之41歲起至其屆滿55歲止，尚有14
      年之勞動期間，以原告每年喪失勞動能力之損害190,080
      元計（15,840元×12月＝190,080 元），依霍夫曼式計算
      法扣除中間利息（以第一年不扣除中間利息之複式霍夫曼
      法計算），原告就14年一次得請求之勞動能力之損害應為
      2,056,888 元｛計算式：年別5%複式霍夫曼計算法（第一
      年不扣除中間利息），其計算式為：[190080*10.0000000
      0 （此為14年之霍夫曼係數）]=0000000 （小數點以下4
      捨5 入，以下均同）｝，故原告請求喪失勞動能力之損害
      1,978,616元，洵屬有據。
  (三)增加生活上需要之部分：
    1.原告主張其車禍後因脾臟破裂、脊髓移位、雙下肢癱瘓，
      生活起居無法自理，需他人協助，在住院期間（92年3 月
      29日至92年4 月30日、92年8 月14日至92年9 月15日）須
      僱請看護從旁照料，爰請求看護費128,000元等語。
    2.經查原告於92年3 月29日至新光吳火獅紀念醫院急診就診
      ，於92年3 月30日接受脊椎手術及脾臟摘除手術，於92年
      4 月9 日接受血胸引流手術，因雙側下肢無力、大小便失
      禁，行動不便，日常生活雪需依賴看護照護，有新光吳火
      獅紀念醫院94年8 月8 日（94）新醫醫字第1037號函暨病
      歷摘要記錄紙各1 件在卷可稽（見本院卷第29頁、第30頁
      ），故原告自有僱請看護之必要。惟查原告提出之看護費
      用單據僅37,600元（見附民卷第37頁至第40頁），故原告
      請求看護費用37,600元洵屬有據，逾此部分之請求，因原
      告未舉證證明確有支出該部分之看護費，故逾37,600元部
      分尚屬無據。
  (四)精神慰撫金：
    1.原告主張其因被告駕車不遵守交通規則，在橋樑處應減速
      慢行及未注意車前狀況，隨時採取必要之安全煞停措施，
      致撞及原告並予以輾過，致原告受有腰椎、胸椎肋骨等部
      位骨折，雙下肢癱瘓、脾臟破裂等重傷害，身體癱瘓起居
      不復，整日需人照料，無工作能力，並成殘障，其遭致難
      以言喻之痛苦，而原告車禍時正值狀年，有為單親婦女獨
      力撫育子女3 人，最年幼之子女僅15歲，對此精神上折磨
      ，實非筆墨所能形容，爰請求慰撫金1百萬元等語。
    2.經查原告因本件車禍受有前揭傷害，業據原告提出診斷證
      明書影本2 件為證，並因本件車禍所受傷害領有殘障手冊
      ，亦有殘障手冊影本1 件在卷可稽（見調解卷第41頁），
      其所受雙下肢癱瘓之傷害，其神經恢復機會甚微（見本院
      卷第132 頁），原告於車禍發生時年僅41歲，正值壯年，
      尚有美好人生，詎因遭逢車禍，致受有無法回復之傷害，
      其精神自屬痛苦不堪，本院審酌原告係高商肄業，車禍發
      生前每月收入約25,000元至3 萬元，被告係國中畢業，從
      事水電維修工作，收入每月約25,000元至3 萬元等情，業
      據兩造協議所不爭執等一切情狀，認原告請求被告賠償慰
      撫金1百萬元，尚稱允適。
  (五)基上，原告共計得請求損害賠償金額為3,126,720 元（即醫
    療費用110,502 元＋勞動能力喪失損害1,978,616 元＋看護
    費用37,600元＋慰撫金1,000,000 元＝3,126,720 元）。
七、復按保險人依本法規定所為之保險給付，視為被保險人損害
    賠償金額之一部分；被保險人受賠償請求時，得扣除之，強
    制汽車責任保險法第32條定有明文，本件原告已受領強制汽
    車責任保險金107 萬元，業據原告陳明在卷，並提出存摺影
    本1 紙為證（見本院卷第121 頁），復經兩造協議所不爭執
    ，故原告請求賠償之金額，自應扣除其已受領之強制汽車責
    任保險金107 萬元，經扣除後，原告尚得請求被告賠償之金
    額為2,056,720 元（3,126,720 元－1,070,000 元＝2,056,
    720 元）。
八、綜上所述，被告就本件車禍之發生係有過失，原告就車禍發
    生則無過失。從而，原告依侵權行為法律關係，請求被告賠
    償2,056,720 元及自起訴狀繕本送達翌日即93年10月1 日（
    見附民卷第9 頁）起至清償日止，按年息5%計算之法定遲延
    利息，為有理由，應予准許；逾此部分之請求，為無理由，
    應予駁回。
九、因本案事證已臻明確，兩造其餘主張、陳述及所提之證據暨
    攻擊防禦方法，經本院審酌後，認與本案判斷結果均無影響
    ，毋庸再予一一審酌，附此敘明。
十、原告陳明願供擔保，聲請宣告假執行，經核其勝訴部分，於
    法尚無不合，爰酌定相當之擔保金額准許之；並依職權宣告
    被告得供擔保免為假執行；至原告其餘假執行之聲請，因該
    部分之訴業經駁回，其假執行之聲請亦失所附麗，應併予駁
    回。
十一、結論：本件原告之訴為一部有理由，一部無理由，依民事
      訴訟法第79條、第390 條、第392 條第2 項，判決如主文
      。
中    華    民    國    95    年    8     月    22    日
                  民事第一庭    法  官  周舒雁
上列正本係照原本作成
如對本判決上訴，須於判決送達後20日內向本院提出上訴狀
中    華    民    國    95    年    8     月    22    日
                                書記官  張坤校


司法院資訊處製作；財團法人民間司法改革基金會備份。
